【裁判字號】    98,交聲,18
【裁判日期】    980204
【裁判案由】    違反道路交通管理處罰條例聲明異議
【裁判全文】
臺灣苗栗地方法院交通事件裁定          98年度交聲字第18號
原處分機關  交通部公路總局新竹區監理所苗栗監理站
異  議  人
即受處分人  甲○○
                    國民身分證.
上列異議人即受處分人因違反道路交通管理處罰條例案件，對於
交通部公路總局新竹區監理所苗栗監理站民國97年12月26日所為
竹監苗字第裁54-Z00000000號處分，聲明異議，本院裁定如下：
    主  文
異議駁回。
    理  由
一、按汽車行駛高速公路及快速公路，不在路肩上行駛，或利用
    路肩超越前車或倒車；汽車行駛於高速公路、快速公路或設
    站管制之道路，不遵使用限制、禁止、行車管制及管理事項
    之管制規則而未依規定使用路肩者，處汽車駕駛人新臺幣（
    下同）3,000 元以上6,000 元以下罰鍰，並記違規點數1 點
    ，高速公路及快速公路交通管制規則第9 條第1 項第2 款、
    道路交通管理處罰條例第33條第1 項第9 款、第63條第1 項
    第1 款分別定有明文。而所謂「路肩」，則是指設於車道之
    外側，路面邊線與護欄或邊溝間之部分，道路交通標誌邊線
    號誌設置規則第183 條及高速公路及快速道路交通管制規則
    第2 條第16款分別定有明文。衡其立法目的，係在促令汽車
    駕駛人安全駕駛，並確實空出路肩車道，供因機件故障或其
    他緊急情況無法繼續行駛之車輛暫時停車待援，或執行任務
    之救護車、消防車、警備車、工程車、救濟車及吊車得以順
    利執行道路救護、救援之工作。
二、原處分意旨略以：異議人即受處分人甲○○於民國97年11月
    2 日16時45分許，駕駛車牌號碼1071-RX 號自用小客車，行
    經國道5 號高速公路31公里北向處，經內政部警政署國道公
    路警察局第九警察隊員警照相逕行舉發「1.未依規定行駛路
    肩；2.插入正在連貫行駛汽車之中」違規，嗣異議人逾應到
    案日期前提出申訴表示不服，經函請原舉發單位調查結果，
    原舉發單位以97年12月10日公警九交字第0970974767號函，
    略以「…有關本案第45條第1 項第5 款之處罰依比例原則及
    違規行為因果關係，亦請貴站協助撤銷免罰」等語，乃撤銷
    第45條第1 項第5 款之處罰，並依據道路交通管理處罰條例
    第33條第1 項第9 款、第63條違反道路交通管理事件統一裁
    罰基準及處理細則第41條第4 項規定，以異議人行駛高速公
    路違規使用路肩為由裁罰新臺幣4,000 元，並記違規點數1
    點。
三、異議人聲明異議意旨略以：1.公警九交字第0970974767號函
    說明中第五項：「依比例原則及違規行為因果關係，將第45
    條第1 項第5 款撤銷免罰」，此作法並無比例原則及違規行
    為因果關係，第33條罰鍰4,000 元、第45條罰鍰9,000 元，
    又因果關係而違反罰條，為何又開罰；2.公警九交字第0970
    974767號文中說明第四項：國道5 號北向路肩開放32公里80
    0 公尺至30公里500 公尺處，並不正確，正確說明：國道5
    號北向，路肩開放32公里800 公尺至30公里700 公尺處，由
    於車號1071-RX 違規地點於30公里700 公尺，路肩通行終點
    ，行駛入慢車道，怎能算違反罰條，請求法院撤銷免罰云云
    。
四、經查：
（一）異議人於上開時地行駛路肩事實，有原舉發機關即內政部
      警政署國道公路警察局97年11月17日公警局交字第Z00000
      000 號舉發違反道路交通管理事件通知單、照片及內政部
      警政署國道公路警察局第九警察隊97年12月10日公警九交
      字第0970974767號書函暨檢附告示牌照片1 幀等各1 份附
      卷可稽，是異議人確有違規行駛路肩違規屬實。
（二）異議人雖以上開情詞置辯，然經原處分機關向原舉發單位
      函查本件違規事實，經該隊函覆略以：「四、經查國道5
      號北向32公里800 公尺至30公里500 公尺處，於該星期日
      13時至21時開放小型車行駛路肩路段，並於北向32公里80
      0 公尺處豎立『限下頭城交流道』告示牌。五、綜上所述
      ，並依據採證資料及當事人陳述內容，該車非下頭城交流
      道，違規行為明確。」等語，有內政部警政署國道公路警
      察局第九警察隊97年12月10日公警九交字第0970974767號
      書函暨檢附告示牌照片1 份附卷可稽。而依高速公路及快
      速道路交通管制規則之相關規定，高速公路之路肩原則上
      本即禁止汽車行駛，例外始開放汽車行駛，故開放路段、
      時段均需另行告示，除公路警察指揮外，對於未告示開放
      之路段、時段，駕駛人自應遵守禁止規定，不得以任何理
      由行駛路肩，從而，駕駛人駕駛汽車上路，若欲行駛高速
      公路路肩，當應特別注意確認路肩開放之時段及地段。蓋
      高速公路設置路肩，本即供緊急目的使用，而屬維護公共
      利益所必要，路肩之通暢與否，攸關緊急事故之處理，甚
      且影響重傷、重症患者之救援時間，絕非可依駕駛人之片
      面判斷而可任意使用。查國道5 號北向32公里800 公尺至
      30公里500 公尺處，僅於每星期日下午13至21時開放小型
      車行駛路肩乙節，有交通部臺灣區○道○○○路局網路開
      放路肩資訊交通管理措施資料1 份附卷可憑；又上開路段
      北向32公里800 公尺處設有「開放路肩」、「限下頭城交
      流道」之交通標誌，在北向30公里500 公尺處並有「路肩
      通行終點」之標示標誌牌，有內政部警政署國道公路警察
      局第九警察隊上開書函暨檢附之現場照片1 幀及本院公務
      電話紀錄表等各1 份在卷可稽，足見該處已標示清禁路肩
      之開放時段、距離及僅限係下頭城交流道之車輛行駛，而
      依採證照片所顯示，異議人之車輛並非下頭城交流道，是
      其違規行駛於開放行駛之高速公路路肩甚明，異議人仍執
      前詞置辯依法洵屬無由，委無足採。
（三）再對於違反道路交通管理處罰條例之行為，民眾得敘明違
      規事實或檢具違規證據資料，向公路主管或警察機關檢舉
      ，經查證屬實者，應即舉發，違反道路交通管理處罰條例
      第7 條之1 定有明文。至於民眾檢舉違規，若已提供科學
      儀器取得之證據資料以查證其真偽，或僅敘明違規事實，
      但經交通勤務警察前往查證當場親見違規行為，其舉證責
      任已盡，固無疑義，已符合前開法律規定有關證據方法限
      制之要旨，並避免有心之檢舉人藉此大量而輕微之行政處
      分騷擾被檢舉人，達到維護行政效率及兼顧人權之功能。
      是本件檢舉人檢附照片向主管機關檢舉，經主管機關認定
      有違反條例之違規，並無違誤；又依行政程序法第7 條規
      定：「行政行為，應依下列原則為之︰一、採取之方法應
      有助於目的之達成。二、有多種同樣能達成目的之方法時
      ，應選擇對人民權益損害最少者。三、採取之方法所造成
      之損害不得與欲達成目的之利益顯失均衡。」故原舉發單
      位同意撤銷第45條第1 項第5 款之舉發，依違反第33條第
      1 項第9 款之規定處罰，於法並無不合，併予敘明。
五、綜上所述，異議人確有於交流道行駛路肩之違規行為，是原
    處分機關依道路交通管理處罰條例第33條第1 項第9 款、第
    63條第1 項第1 款規定及違反道路交通管理事件統一裁罰基
    準表，以異議人行駛高速公路違規使用路肩為由裁處上開金
    額罰鍰並記違規點數1 點，核無違誤，異議人之異議為無理
    由，應予駁回。
六、據上論斷，應依道路交通案件處理辦法第19條，裁定如主文
    。
中    華    民    國    98    年    2     月    4     日
                     交通法庭  法  官  林 卉 聆
以上正本與原本無異。
如不服本裁定，應於送達後5 日內，向本院提出抗告狀。
                               書記官  楊 慧 萍
中    華    民    國    98    年    2     月    4     日


司法院資訊處製作；財團法人民間司法改革基金會備份。
